臺灣臺中地方法院民事判決　　九十一年度簡上字第二六一號
　　上　訴　人　乙○○
　　被上訴　人　丁○○
　　訴訟代理人　甲○○
　　　　　　　　丙○○
右當事人間請求給付票款事件，上訴人對於中華民國九十一年四月二十九日本院臺中
簡易庭九十一年度中簡字第八一七號第一審判決提起上訴，本院判決如左：
    主      文
原判決廢棄。
被上訴人應給付上訴人新臺幣二百萬元，及自民國九十年二月一日起至清償日止，按
週年利率百分之六計算之利息。
第一、二審訴訟費用由被上訴人負擔。
本判決得假執行。
    事      實
甲、上訴人方面：
一、聲明：如文主所示。
二、陳述：除與原判決記載相同者，茲引用之外，補稱：
  (一)按票據為非要因證券，票據上之權利義務僅依票據行為而發生，故票據權利人行
    使其權利時，無需證明其取得票據之原因，票據債務人亦不得以交付票據之原因
    對抗善意執票人。本件上訴人執有被上訴人所簽發受款人為上訴人、票面金額各
    為新臺幣（下同）一百萬元如附表所示之支票（下稱系爭支票）二紙，屆期提示
    均不獲兌現，且被上訴人迄未清償等情，既為被上訴人所不爭執，上訴人自無須
    證明取得票據之原因，即得行使票據上之權利。
  (二)上訴人否認被上訴人簽發系爭支票交予上訴人之原因關係，乃上訴人向被上訴人
    個人或向訴外人君恆紙業有限公司（下稱君恆公司）之借款。又被上訴人雖辯稱
    伊係因君恆公司之應收帳款被他人倒債，該應收帳款已列為呆帳損失，才導致系
    爭支票之退票等語，惟君恆公司對於被上訴人而言，即係訴外人亦即他人，為發
    票人之被上訴人自不得以他人即君恆公司與執票人之上訴人所存抗辯事由執以對
    抗上訴人。
  (三)實則，被上訴人簽發系爭支票交予上訴人之原因，係上訴人急需用錢，曾向被上
    訴人要求退還君恆公司之股金，嗣被上訴人係以受讓上訴人及訴外人栗明股權之
    方式，同意將股金返還與上訴人及訴外人栗明，故被上訴人才以其個人名義簽發
    系爭支票。益見此一股金之返還，係兩造間股權轉讓之關係，與訴外人君恆公司
    無關。
三、證據：除援用第一審所提證據外，補提君恆公司變更登記事項卡，並聲請訊問證
    人林彩梅。
乙、被上訴人方面：
一、聲明：駁回上訴。
二、陳述：除與原判決記載相同者，茲引用之外，補稱：
  (一)兩造於民國八十七年間共同投資君恆公司。嗣上訴人因急需一筆臨時性週轉金，
    欲藉由被上訴人向君恆公司調度資金。惟被上訴人因礙於公司法規定，恐違反公
    司資金不得貸與股東之規定，被上訴人遂以自己之名義將二百萬元貸與上訴人，
    而簽發系爭支票交予上訴人。上開借貸關係是存在於兩造間，與君恆公司無關。
    嗣被上訴人事後本身財務出現問題而週轉不靈，無法貸與上訴人借款，欲向上訴
    人索回系爭支票卻遭拒絕，才導致系爭支票之退票。
  (二)系爭支票之二百萬元票款，係上訴人要自訴外人君恆公司退股之退股金。因為礙
    於公司法之規定，才以被上訴人個人名義簽發系爭支票交予上訴人。當時被上訴
    人認為君恆公司之貨款可以收到，所以才簽發系爭支票，同意上訴人退股，詎君
    恆公司受他人詐騙致該貨款列為呆帳損失，才導致系爭支票之退票。
    理      由
一、本件上訴人主張：伊持有被上訴人所簽發受款人為上訴人之系爭支票二紙，詎屆
    期分別於九十年一月二日及同年一月三十一日提示均不獲兌現而遭退票。爰依票
    據之法律關係，請求被上訴人給付上訴人二百萬元，及自民國九十年二月一日起
    至清償日止，按週年利率百分之六計算之利息等語。
二、被上訴人則以：(一)兩造於八十七年間共同投資君恆公司。嗣上訴人因急需一筆臨
    時性週轉金，欲藉由被上訴人向君恆公司調度資金。惟被上訴人因礙於公司法規
    定，恐違反公司資金不得貸與股東之規定，被上訴人遂以自己之名義將二百萬元
    貸與上訴人，並於八十九年三月間簽發系爭支票交予上訴人。上開借貸關係是存
    在於兩造間，與君恆公司無關。嗣被上訴人事後本身財務出現問題而週轉不靈，
    無法貸與上訴人借款，欲向上訴人索回系爭支票卻遭拒絕，才導致系爭支票之退
    票。(二)又系爭支票之二百萬元票款，係上訴人要自訴外人君恆公司退股之退股金
    。因為礙於公司法之規定，才以被上訴人個人名義簽發系爭支票交予上訴人。當
    時被上訴人認為君恆公司之貨款可以收到，所以才簽發系爭支票，同意上訴人退
    股，詎君恆公司受他人詐騙致該貨款列為呆帳損失，才導致系爭支票之退票等語
    ，作為抗辯。
三、本件上訴人主張伊持有被上訴人所簽發受款人為上訴人之系爭支票二紙，詎屆期
    分別於九十年一月二日及同年一月三十一日提示均不獲兌現而遭退票等情，業據
    上訴人提出支票及退票理由單二紙為證，且為被上訴人所不爭執，應堪信為真實
    。
四、按支票固為無因證券，票據債務人不得以自己與發票人或執票人前手間所存在之
    抗辯事由，對抗執票人。然發票人非不得以自己與執票人間所存之抗辯事由對抗
    執票人，此觀票據法第十三條本文之反面解釋自明，最高法院固著有四十六年台
    上字第一八三五號判例意旨可資參照。惟按當事人主張有利於己之事實者，就其
    事實有舉證之責任，民事訴訟法第二百七十七條前段定有明文。進一步言，當票
    據債務人與執票人為直接前後手即直接當事人關係時，因不涉及直接當事人以外
    之第三人，並不發生基於票據流通所生交易安全之問題，於此情形，依據票據授
    受之目的約定，執票人行使票據債權時，固可能受到基礎原因關係所生抗辯之限
    制，惟票據債務人以基礎原因關係之抗辯事由對抗執票人時，則應就此有利於己
    之事由負舉證責任，亦即：票據債務人仍應證明足以限制票據請求之基礎原因關
    係所生之抗辯，始得對抗執票人。換言之，票據無因性原則，於基礎原因關係之
    直接當事人間並非即無適用，此時票據債權與原因債權仍各自獨立，執票人仍然
    僅須證明票據行為係有效成立即得行使票據債權，祗是當票據債務人能舉證證明
    足以限制票據請求之基礎原因關係所生之抗辯時，即得對抗執票人，而此種舉證
    責任之轉換，正係票據無因性原則於直接當事人間所發生之主要效果。從而，倘
    直接當事人間之票據債務人，主張有權利障礙、消滅事由致基礎原因關係不存在
    之抗辯者，自應就執票人執有票據係欠缺基礎原因關係之法律上原因負舉證責任
    。本件被上訴人係發票人，上訴人係受款人即執票人，有如前述，是兩造間乃系
    爭支票之直接前後手即直接當事人關係。茲就被上訴人提出之基礎原因關係抗辯
    有無理由，分述如次：
  (一)被上訴人固抗辯：上訴人因急需一筆臨時性週轉金，欲藉由被上訴人向君恆公司
    調度資金。惟被上訴人因礙於公司法規定，恐違反公司資金不得貸與股東之規定
    ，被上訴人遂以自己之名義將二百萬元貸與上訴人，並於八十九年三月間簽發系
    爭支票交予上訴人，上開借貸關係是存在於兩造間等語。惟為上訴人所否認，並
    陳明伊並未向被上訴人借款。且被上訴人亦自陳無法提出簽發系爭支票之基礎原
    因關係，乃被上訴人貸與上訴人二百萬元之相關證據（見本院九十一年十月三十
    日準備程序筆錄）。從而，自不得以執票人係因兩造間有消費借貸合意之基礎原
    因關係，方執有系爭支票，並進一步以被上訴人尚未將二百萬元之借款實際交付
    上訴人，逕謂兩造間消費借貸契約未有效成立為由，而認上訴人之執有系爭支票
    係欠缺基礎原因關之法律上原因。至被上訴人抗辯伊事後本身財務出現問題而週
    轉不靈，無法貸與上訴人借款，欲向上訴人索回系爭支票卻遭拒絕，才導致系爭
    支票之退票等情，顯與上開以借貸為基礎原因關係抗辯無涉，被上訴人自不得以
    此為由對抗上訴人。是被上訴人前開所辯，實無可採。
  (二)又被上訴人抗辯：系爭支票之二百萬元票款，係上訴人要自訴外人君恆公司退股
    之退股金。因為礙於公司法之規定，才以被上訴人個人名義簽發系爭支票交予上
    訴人。當時被上訴人認為君恆公司之貨款可以收到，所以才簽發系爭支票，同意
    上訴人退股，詎君恆公司受他人詐騙致該貨款列為呆帳損失，才導致系爭支票之
    退票等語。被上訴人固不否認伊曾向被上訴人要求退還君恆公司之股金，惟陳明
    ：嗣被上訴人係以受讓上訴人及訴外人栗明股權之方式，同意將股金返還與上訴
    人及訴外人栗明，故被上訴人才以其個人名義簽發系爭支票等語。經查：
  1.上訴人及訴外人栗明係各以一百萬元出資額而為君恆公司股東之事實，業據上訴
    人提出委託代收明細表一件、匯款申請書代收入傳票二件，亦據被上訴人提出君
    恆公司股東名簿一件等附於原審卷為證，且為兩造所不爭執，堪認屬實。又被上
    訴人係以其個人名義而簽發系爭支票交予上訴人，並非以君恆公司名義簽發系爭
    支票，此觀上開支票及退票理由單二紙甚明，且為兩造所不爭執，亦堪信為真實
    。則被上訴人抗辯系爭支票票款乃上訴人自君恆公司之退股金，已至有可疑，非
    可輕信。此外，被上訴人復未提出任何證據證明以伊名義簽發之系爭支票，其基
    礎原因關係乃上訴人自君恆公司之退股金，是被上訴人此部分所辯，自不足採信
    。從而，自無庸進一步探究公司種類係屬有限公司之君恆公司，其同意股東退股
    效力為何之問題。
  2.又上訴人業已陳明被上訴人簽發系爭支票之基礎原因關係，乃被上訴人受讓上訴
    人及訴外人栗明於君恆公司之出資額等語。而有限公司之出資額轉讓，股東非得
    其他全體股東過半數之同意，不得以其出資之全部或一部，轉讓於他人；前項轉
    讓，不同意之股東有優先受讓權，如不承受，視為同意轉讓，並同意修改章程有
    關股東及其出資額事項；公司董事非得其他全體股東同意，不得以其出資之全部
    或一部，轉讓於他人，此觀公司法第一百十一條第一至第三項規定甚明。依前開
    規定，可知非為有限公司董事之股東，倘得全體股東過半數同意，自得將出資額
    轉讓於同公司之其他股東。本件被上訴人於八十九年三月間簽發系爭支票時，君
    恆公司之全體股東人數，包括被上訴人、上訴人、訴外人栗明、簡青玲及湛詩誼
    ，共計五人，且上訴人及訴外人栗明並非董事，此有財團法人金融聯合徵信中心
    公司登記資訊、公司董監事經理人名單各一紙附於原審卷可證，堪認屬實。況證
    人林彩梅於本院亦結證：伊與上訴人是同事，因為上訴人有拿系爭支票請伊拿到
    銀行代收，被上訴人曾在伊拿系爭支票到銀行代收前曾去找上訴人，當時伊有看
    到兩造在拿印泥蓋章，伊有聽到上訴人說，上訴人連其兒子栗明的部分也一起蓋
    章在股權轉讓同意書上等語明確，與上訴人上開所陳本件兩造間基礎原因關係係
    股權轉讓互核相符，堪予採信。則兩造被上訴人既已同意受讓上訴人及訴外人栗
    明之出資額，該三人對於上開出資額轉讓之合意，實際上已得君恆公司全體股東
    過半數之同意，上訴人及訴外人栗明自得將其於君恆公司之出資額轉讓於同公司
    股東即被上訴人。是上訴人上開所陳，已非無據。從而，被上訴人自應就上訴人
    所陳系爭支票票款之基礎原因關係乃被上訴人受讓上開股權乙節，有何權利障礙
    、消滅事由致基礎原因關係不存在，或被上訴人基於基礎原因關係有何得為拒絕
    給付等抗辯事由，負舉證責任。然被上訴人並未提出任何證據證明以實其說，是
    被上訴人此部分所辯，自無可採。至被上訴人抗辯君恆公司受他人詐騙致該貨款
    列為呆帳損失，才導致系爭支票之退票等語，核與上開退股或股權轉之基礎原因
    關係所生抗辯無涉，被上訴人自不得以此為由對抗上訴人甚明。
五、又按執票人向支票債務人行使追索權時，得請求自為付款提示日起之利息，如無
    約定利率者，依年利六釐計算。票據法第一百三十三條定有明文。本件上訴人於
    系爭支票屆期後，分別於九十年一月二日及同年一月三十一日提示而遭退票，有
    如前述，則上訴人請求被上訴人自系爭支票付款提示日後即九十年二月一日至清
    償日止，按週年利率百分之六計算之利息，自屬有據。
六、綜上所述，被上訴人所辯，均無可採。則上訴人依票據之法律關係，請求被上訴
    人給付系爭支票票款二百萬元，及自九十年二月一日起至清償日止，按週年利率
    百分之六計算之利息，為有理由，應予准許。原審為上訴人敗訴之判決，尚有未
    洽。上訴意旨求予廢棄改判，為有理由，爰由本院予以廢棄改判如主文第二項所
    示。
七、又本件係命清償票據上債務之判決，且系爭支票票款金額即上訴所得之利益為二
    百萬元，爰依職權宣告假執行。
八、兩造其餘攻擊防禦方法，經審酌後，核與判決結果不生影響，爰不一一論述，併
    此敘明。
據上論結，本件上訴為有理由，依民事訴訟法第四百三十六條之一第三項、第四百五
十條、第七十八條、第三百八十九條第一項第四款，判決如主文。
中　　　華　　　民　　　國　　九十一　　年　　十二　　月　　  三十一  　日
                                  臺灣臺中地方法院民事第五庭
~B審判長法官　張惠立
~B法　　　官　王邁揚
~B法　　　官　何世全
右正本證明與原本無異
如對本判決上訴，須於判決送達後二十日內向本院提出上訴狀，同時表明上訴理由；
如已於本判決宣示後送達前提起上訴者，應於判決送達後十日內補具上訴理由（均須
按他造當事人之人數附繕本）。
中　　　華　　　民　　　國　　九十一　　年　　十二　　月　　  三十一  　日
~B法院書記官
~F0;
附表：
┌──┬─────┬─────┬────────┬─────┬─────┐
│編號│票載發票日│提  示  日│ 票　面　金　額 │付　款　人│ 票據號碼 │
├──┼─────┼─────┼────────┼─────┼─────┤
│ １ │年月│90年１月２│新台幣一百萬元。│亞太商業銀│AB0000000 │
│    │日        │日        │                │行北屯分行│          │
├──┼─────┼─────┼────────┼─────┼─────┤
│ ２ │90年１月│90年１月│新台幣一百萬元。│亞太商業銀│AB0000000 │
│    │日        │日        │                │行北屯分行│          │
└──┴─────┴─────┴────────┴─────┴─────┘
